【裁判字號】    89,自,515
【裁判日期】    901213
【裁判案由】    偽造有價證券
【裁判全文】
臺灣高雄地方法院刑事判決                          八十九年度自字第五一五號
    自  訴  人  丁○○
    被      告  戊○○
                己○○
    右二人共同
    選任辯護人  王文雄
右列被告因偽造有價證券等案件，經自訴人提起自訴，本院判決如左：
    主  文
戊○○、己○○均無罪。
    理  由
一、自訴意旨略以：緣自訴人與被告戊○○原為朋友關係，茲因自訴人與被告戊○○
    同為民間互助會之會首會員之故，自訴人乃將高雄區中小企業銀行北高雄分行，
    帳號：000000000，支票號碼：ＫＧＢ0000000號未填票載發票
    日（自訴人均誤載為到期日或屆期日）及金額之支票乙紙（下簡稱系爭支票）交
    與被告戊○○保管，並言明該票據僅為擔保之用，若需交付第三人兌領，則需經
    發票人（即自訴人）同意，並親自填寫金額及發票日後，即可合意交付第三人。
    詎被告戊○○竟將該票據擅自交付被告己○○，以提供被告己○○商業週轉，被
    告己○○於未知會自訴人之情況下，竟自行偽造發票日及金額，而交予其週邊廠
    商兌領。自訴人經於民國八十九年九月間，經高雄區中小企業銀行退票通知，始
    知上述情事，向被告等詢問其事，被告等均坦承不諱，並立保管證明書乙紙交予
    自訴人，同時，並言明對自訴人其它之票據將悉數由其他持票人等抽回所屬自訴
    人之支票，無奈，自訴人苦等迄今，被告等皆未依約返還自訴人其他票據，被告
    等之行為，實已使自訴人之信用造成莫大損失。按自訴人原持誠信原則將票據交
    由被告戊○○代為保管，伊卻趁此之便再將自訴人之票據轉交予被告己○○，被
    告戊○○明知其胞弟（即被告己○○）已因經營生意致生倒閉之危機，竟同意由
    被告己○○假借自訴人之授權而將票據交付不知情之持票人，被告等之行為有犯
    刑法第二百零一條之偽造有價證券罪嫌，又被告己○○於八十九年九月間簽立保
    管證明書予自訴人，其上日期偽填為八十九年五月二十五日，亦有偽造文書之罪
    嫌云云。
二、按犯罪事實應依證據認定之，無證據不得推定其犯罪事實，刑事訴訟法第一百五
    十四條定有明文。又認定不利於被告之事實，須依積極證據，苟積極證據不足為
    不利於被告事實之認定時，即應為有利於被告之認定，更不必有何有利之證據。
    另刑事訴訟法上所謂認定犯罪事實之證據，係指足以認定被告確有犯罪行為之積
    極證據而言，該項證據自須適合於被告犯罪事實之認定，始得採為斷罪資料（最
    高法院三十年上字第八一六號判例、最高法院二十九年上字第三一０五號判例參
    照）。再刑法上所謂偽造有價證券，以無權簽發之人冒用他人名義簽發為要件，
    如果行為人基於本人之授權，或其他原因有權簽發者，則與無權之偽造行為不同
    （最高法院五十三年台上字第一八一０號判例參照）。又刑法第二百十條之偽造
    文書罪，指無制作權不法制作者而言，若自己之文書，縱有不實之記載，要難構
    成本條之罪（最高法院四十七年度台上字第三六五號判例參照）。
三、訊據被告等二人均堅決否認犯行，被告戊○○辯稱：伊與自訴人原為國泰人壽之
    同事，因國泰人壽禁止從業人員為客戶代繳保費，渠等為繳納保費方便即曾有互
    相借票供對方代繳保費之用，後伊雖未繼續在國泰人壽工作，惟因其胞弟即被告
    己○○因有設立公司，須資金週轉，遂繼續向自訴人借票使用，伊向自訴人借票
    ，有時票都由自訴人先簽發完成，有時借空白票，自訴人均同意由其自行填寫金
    額及發票日，只要到票載發票日前將籌足票款匯入銀行供持票人兌現即可，並非
    無權偽造自訴人之支票等語。被告己○○則辯稱自訴人之支票均是被告戊○○交
    其使用，保管證明書是於八十九年九月間，因被告戊○○倒會召開債權人協調會
    時，自訴人拿出來要求其於上簽名，並簽立八十九年五月二十五日之日期，伊是
    基於自訴人之要求而填寫，並非自訴人有交付支票予其保管等語。
四、經查：
（一）自訴人初提出自訴狀時，陳稱係因與被告戊○○為朋友關係並參加其民間互助
      會之故，遂將系爭支票交其保管，言明供擔保之用等語，並陳稱係於八十九年
      九月間，系爭票據遭退票，經銀行通知，始知被告戊○○擅填金額及到期日之
      事，被告己○○並因此簽立保管證明書交自訴人等語，然依保管證明書所載為
      自訴人交付未填金額及到期日之支票共計十五紙，且係供被告己○○商業週轉
      之信用擔保等語，與前開所稱交付支票之原因及用途已前後矛盾，迨本院八十
      九年十一月二十八日審理時，及其於八十九年十二月四日向本院提出之陳報狀
      ，則又改稱交付原因係被告戊○○向其借票，供己身需支付第三者之生意付款
      ，及被告己○○需支付工人薪資及週轉為由，向其借空白支票，而被告戊○○
      並亦交付其自己簽發之支票予自訴人互相擔保等語，其後於本院九十年十一月
      二十九日審理時又改稱其與被告戊○○自八十七年間起即已開始互相借票使用
      ，當時被告戊○○稱被告己○○因開工廠需用票，且可以開四、五個月期的支
      票，因基於信任關係，始同意將票借予其使用，惟均是填好金額及到期日的票
      才交予被告二人使用，被告等則負責於票載發票日前將款項匯入銀行供持票人
      提示付款，迨八十八年因渠等要求簽發之金額太高，伊本拒絕再借票，但經被
      告相求，因心軟而繼續借票供其使用，後因金額不確定，被告即要求伊將空白
      票借其使用，伊有同意被告自行填寫金額，但要先告知，經其同意後始可將支
      票轉讓他人，但後來被告均未將金額告知等語，其自訴內容前後齟齬，反覆不
      一，是其陳稱將票交被告保管，被告等未經其授權而擅自填載到期日及金額而
      偽造其票據之事實，是否屬實，已有可疑。
（二）又自訴人指稱系爭支票及其餘交付被告收執之空白票，係供擔保之用等情，業
      據被告否認在案，而自訴人於本院其後九十年十一月二十九日審理時亦坦承，
      系爭支票及其餘交被告之空白票，係基於被告之要求借其使用等情屬實，已如
      前述，是該空白票顯非單純交被告供擔保之用而已，而自訴人提出之保管證明
      書係於八十九年九月間被告戊○○因倒會後召開協調會時，要求被告己○○簽
      立，始由被告己○○簽名，並書寫八十九年五月二十五日之日期等情，亦據自
      訴人自承在卷，並經證人丙○○證稱卷附之保管證明書確實是於八十九年九月
      中旬，在被告戊○○債務協調會上，自訴人取出交被告己○○簽立等語屬實，
      上開保管證明書既係自訴人繕打內容後於八十九年九月始交由被告己○○簽立
      ，並倒填日期為八十九年五月二十五日，是否能供證明該保管證明書所載自訴
      人於八十九年五月間將空白票據交被告時曾言明僅供擔保，其後需經自訴人與
      被告等協商，並經自訴人自行填載金額及屆期日後始能交付第三人兌領或交換
      ，被告不得擅將該票據為讓與、交換或其他處分之情，已非無疑，且與自訴人
      自承該空白票是借予被告使用之情不符，姑不論該保管證明書是否是被告己○○自願填寫，其上之日期是否是依自訴人之指示填載，該保管證明書均已不足
      為被告不利之認定。
（三）再證人乙○○雖證稱其於八十九年九月三日曾與自訴人一同至被告己○○住處
      ，被告己○○曾當著他的面承認被告戊○○未經自訴人同意而簽發自訴人支票
      交與被告己○○往來廠商等語，自訴人並提出當時三人談話之錄音帶譯文一份
      附卷佐證，然徵之該錄音帶譯文全文，全為三人談論如何解決被告與自訴人間
      之債務或關於被告等借用自訴人之支票使用遭退票，應如何處理之事，並無被
      告己○○承認被告戊○○未經自訴人同意而簽發自訴人借渠等使用之空白票一
      事，證人乙○○之證詞顯與事實不符，且自訴人為證人乙○○女朋友之姐姐，
      業據證人乙○○自承在卷，其證詞非無偏頗自訴人之情，是證人乙○○之證詞
      及上開錄音帶均不足為被告己○○已有承認未經自訴人同意而擅自偽造支票乙
      情之不利之認定。反而若被告等確實未經自訴人同意而擅自填載自訴人借其使
      用之空白票上之金額及日期，則依證人乙○○證稱當天自訴人偕同證人乙○○
      至被告己○○之住處，是要質問被告己○○為何未經自訴人同意而擅自簽發自
      訴人之票據使用乙事，則衡之常情，自訴人應會多次追問被告上情，然徵之上
      開錄音帶譯文，並無自訴人追問之詞，反倒是追問被告己○○共開出幾張票，
      應如何處理退票之事，並應將已開出之票追回返還自訴人等語，若非自訴人已
      有事前同意被告等自行填載金額及日期供其使用，何以至此。
（四）況票據為有價證券，具有一定程度現金之替代性，且因其具有無因性，便於其
      流通，是一般社會上常互相借票使用，用以擴張信用以供資金週轉，並彼此負
      有對使用對方票據時應於到期日或票載發票日使其兌現之責任，此為一般社會
      上借票使用之常態，且既云借票使用，自有同意借用人將其票據轉讓予第三人
      而流通在外之意思，否則無以借由票據之流通以代現金供週轉使用，至於所借
      用之票據，固有借用已記載票據應記載事項之有效票據，亦有借用日期、金額
      空白之票據，而授權借用人依實際需要填載之情形，端看兩造之約定，而本件
      自訴人自承係因被告所須金額不確定，故基於被告之要求而借其日期、金額均
      空白之支票供其使用，並同意其自行填載金額等語，顯見自訴人確有授權被告
      填載空白事項使其完成票據應記載事項而成為有效票據供其使用，又證人甲○○亦證稱被告己○○曾持以自訴人為發票人之支票用以支付貨款，其後被告己○○以自訴人之支票已成拒絕往來戶，要求其將已提示之支票撤銷，交還被告
      己○○取回等語屬實，自訴人亦自承被告確實有將部分共六張向其借用而後轉
      讓之空白票抽還予伊等語，若果自訴人與被告戊○○曾約定被告戊○○於填載
      空白票上之金額等事項時，應先經自訴人之同意始得使用，而本件確未經其同
      意擅自填載完成後予以轉讓，則上開被告己○○自證人甲○○處所取回擅自填
      載金額與到期日之票據，將其銷毀尚且不及，豈有交還自訴人而留下其偽造有
      價證券罪證之理，況依一般社會上借票習慣，若所借出之票據係空白票，並授
      權借用人得自行填載金額及日期，通常借出票據之人只關心借用人能否於票載
      發票日前將款項匯入銀行供持票人提示兌現，對其所借出之票據借用人究竟填
      載之金額多寡、日期為何少有在意者，至多僅要求予以告知即可，鮮有要求於
      填載金額及日期時，尚須得其同意之情，否則借票時即將金額及日期逕予載明
      即可，又何須借其空白票？亦與借票便利供其資金週轉之用途不符，是自訴人
      陳稱被告向其借票時，其有要求須先經其同意始可填載金額、日期云云，應係
      事後為推卸票據責任之詞，不足採信。
（五）另自訴人所提保管證明書，據自訴人自陳係被告己○○於八十九年九月簽立交
      其收執，以證明空白票確係自訴人交被告等保管，以供擔保，需經與自訴人協
      商，並經自訴人自行填載金額及屆期日後，始能交付第三人兌領或交換之事實
      ，已如前述，自足認係被告己○○以其自己名義出具之證明書，其既為被告己○○自己之文實，則不論其所填日期，是被告己○○自己所填或基於自訴人之
      要求所填載，均與偽造文書之構成要件不符，自難以該罪相繩。
四、綜上所述，自訴人供述前後反覆不一，其指訴已難採信，而所舉證據亦不足為被
    告不利之認定，而其既借空白票供被告等使用，並授權被告等可自行填載金額及
    日期，又無積極證據足以認定自訴人曾與被告等約定，應於填載金額及日期前先
    徵得自訴人之同意，被告等即無偽造有價證券之犯行可言，而被告己○○所出具
    之保管證明書既係其自己之文書，亦與偽造文書之構成要件不符，此外本院依職
    權調查，亦查無其他證據足以證明被告等有自訴人所指訴偽造有價證券及偽造文
    書之犯行，揆之前揭說明及判例意旨，自應為被告等無罪之諭知。
據上論斷，應依刑事訴訟法第三百四十三條、第三百零一條第一項，判決如主文。
中    華    民    國      九十      年      十二    月      十三        日
                                  臺灣高雄地方法院刑事第二庭
                                      法  官  高  榮  宏
右正本證明與原本無異。
如不服本判決，應於判決送達後十日內，向本院提出上訴狀。
                                      書記官  邱  秋  珍
中    華    民    國      九十      年      十二    月      十三        日


司法院資訊處製作；財團法人民間司法改革基金會備份。
